【裁判字號】    97,重訴,21
【裁判日期】    971124
【裁判案由】    侵權行為損害賠償
【裁判全文】
臺灣花蓮地方法院民事判決              97年度重訴字第21號
原      告  戊○○
                      號4樓
訴訟代理人  林政雄律師
被      告  丙○○
            丁○○
共      同
訴訟代理人  鍾年展律師
被      告  甲○○
                      17樓
            乙○○
共      同
訴訟代理人  陳清華律師
複  代理人  己○○
上列當事人間請求侵權行為損害賠償事件，本院於中華民國97年
11月3日言詞辯論終結，判決如下：
    主  文
原告之訴及假執行之聲請均駁回。
訴訟費用由原告負擔。
    事實及理由
壹、兩造爭執要旨：
一、原告起訴主張：
  (一)原告自民國87年8月1日起至99年7月31日止，承租門牌號碼
    花蓮市○○路306號房屋（下稱系爭306號房屋），約定使用
    範圍為系爭306號房屋及其所坐落土地，並經營「緣定今生
    」婚紗攝影禮服公司。被告丙○○及丁○○則為坐落花蓮市
    ○○段452地號土地及其上門牌號碼花蓮市○○路308號房屋
    （下稱系爭308號房屋）分別共有人，被告丙○○以系爭308
    號房屋1樓經營汽車材料行店面，後方木構鐵皮屋頂建築物
    （下稱系爭木構鐵皮屋頂倉庫）作為汽車材料倉庫、停放汽
    車使用，被告丁○○則居住於系爭308號房屋2樓；被告甲○○、乙○○則係坐落花蓮市○○段452之1號地號土地（下稱
    系爭土地）及其上無門牌鐵皮屋所有權人（下稱系爭無門牌
    鐵皮屋）。疏料，於95年7 12日16時32分左右，被告等人分
    別為系爭308號房屋、系爭木構鐵皮屋頂倉庫及系爭無門牌
    鐵皮屋所有權人或使用人，竟均未善盡善良管理人之責任，
    致發生火災並延燒至原告所承租系爭306號房屋，致原告婚
    紗攝影公司所有生財設備化成灰燼，被告等人自應依民法第
    184條及第185條規定，連帶負共同侵權行為損害賠償責任。
  (二)對被告抗辯所為之陳述：
    1.被告丙○○、丁○○應注意不得在其所有系爭308號房屋
      與系爭木構鐵皮屋頂倉庫間任意堆放燃燒熱水用之木材、
      熱水器、廢機油、輪胎等易燃物品，並任意將該空間作為
      車庫停放汽車使用，以免發生火警時延燒至附近房屋，竟
      未疏於注意，致使本件火災自該處延燒至原告所承租系爭
      306號房屋，並造成系爭306號房屋內部裝潢、生財器具、
      設備、婚紗禮服等物品全部燒毀。
    2.被告甲○○、乙○○就系爭無門牌鐵皮屋之使用及安全應
      盡其管理者之注意義務，而本件火災起火點位於系爭無門
      牌鐵皮屋之東南角，足認其疏未注意而致本件火災發生，
      自應負連帶賠償責任。
    3.花蓮縣消防局針對火災原因分析，排除敬神祭祖、烹飪、
      電器設備故障等造成火災之可能原因，並依現場留有芳香
      族溶劑及被告丙○○稱「近來有學生常在我家後空地玩耍
      與抽煙，我曾出面制止過他們」之談話筆錄內容，逕認「
      不排除人為以燃濟縱火之可能」、「以人為縱火之可能機
      率較高。」，純屬鑑定人以臆測推論之意見，並無確切之
      證據，且非基於確定之客觀事實及證據資料所為之鑑定結
      果。況被告丙○○於95年10月2日花蓮分局偵查隊警詢筆
      錄中供稱：「我們所使用的木材是堆放在無門牌建物外與
      我家倉庫防火巷側之鐵門前」等語，足認被告丙○○確實
      有堆置木材之事實，然該鑑定報告書就被告丙○○堆置於
      系爭308號房屋後方之木材或輪胎等物品是否係可能導致
      本件火災起火之原因，未為詳盡完備之論述，應有再行鑑
      定之必要。
  (三)並聲明：1.被告應連帶給付原告600萬，及自起訴狀繕本送
    達翌日起至清償之日止，按年息百分之五計算之利息；2.願
    供擔保，請准宣告假執行。
二、被告丙○○、丁○○則以：依花蓮縣消防局火災原因調查報
    告書起火原因分析４、認依證物送驗結果，地面特殊大理石
    變色與龜裂乃含芳香族溶劑造成，非一般汽車之潤滑油或汽
    油，且燃燒後之狀況說明：「現場有部車停放在地板嚴重龜
    裂與變色區域之附近，檢查其汽車油箱底部，並無明顯破裂
    現象」，足見被告2人雖在起火處即系爭無門牌鐵皮屋停放
    車輛，然本件火災發生原因係因第三人縱火，非因被告2人
    停放汽車所造成，而被告2人就系爭306號房屋及系爭木構鐵
    皮屋頂倉庫之使用，亦均與火災發生之原因無關。又原告雖
    對被告2人提起刑事告訴及自訴，惟被告丙○○業經臺灣花
    蓮地方法院檢察署檢察官以96年度偵字第2711號為不起訴處
    分，並經臺灣高等法院花蓮分院檢察署以97年上聲議字第89
    號處分書駁回原告之再議，又被告丁○○亦經本院95年自字
    第17號刑事裁定及臺灣高等法院花蓮分院96年上訴字第123
    號刑事判決認定無積極證據證明被告丁○○有失火燒燬建物
    之罪嫌，亦足作為被告2人並無過失侵權行為之證據。並聲
    明：(一)原告之訴駁回；(二)如受不利之判決，願供擔保，請准
    宣告免為假執行。
三、被告甲○○、乙○○則抗辯：
  (一)被告2人於86年間向訴外人呂姓地主購買系爭土地時，該土
    地上僅有一簡陋遮雨棚，四周並無牆垣遮風擋雨，亦無建物
    存在，且該遮雨棚無水無電，亦無出租或借予第三人使用。
    被告2人平日委託訴外人張木昌不定時巡視，並未堆放雜物
    或其他危險易燃物品，則本件火災之發生，自與被告2人無
    涉。
  (二)依花蓮縣消防局火災原因調查報告書，僅能證明火災發生之
    時間及地點、火災現場各建物相關位置及火勢延燒方向，並
    無法證明失火原因與被告2人有何關連，況本件火災發生原
    因在於「人為縱火」，而原告既未舉證明被告2人就本件火
    災發生有何過失，亦未證明火災發生後有因被告過失致火勢
    蔓延波及原告所承租系爭306號房屋等情，雖原告所承租系
    爭306號房屋受損，亦難令被告2人負侵權行為損害賠償之責
    。
  (三)另圍籬係為保護居住安寧而設，設置與否屬所有權人之自由
    及權利，並非義務，故被告2人雖未於系爭土地上設置圍籬
    保護自身安寧，亦無不法可言，且被告2人所有系爭土地遭
    不明人士無故入侵，縱火燒毀現場之系爭無門牌鐵皮屋，與
    原告同為被害人，而非侵權行之加害人。
  (四)並聲明：1.原告之訴駁回；2.如受不利之判決，願供擔保，
    請准宣告免為假執行。
貳、本件經兩造整理並協議簡化爭點結果如下：
一、兩造不爭執之事實：
  (一)門牌號碼花蓮市○○路306號建物為原告向訴外人楊清本所
    承租，租期自87年8月1日起至99年7月31日止，供作經營「
    緣定今生婚紗攝影」使用，其建物內裝潢、設備及器材於95
    年7月12日遭火災燒燬。
  (二)門牌號碼花蓮市○○路308號建物為被告丙○○、丁○○及
    訴外人林忠朝、林俊豪所分別共有，其中1樓及後方木構鐵
    皮屋頂倉庫現供被告丙○○經營汽車材料行，2樓現供被告
    丁○○居住使用。
  (三)門牌號碼花蓮市○○路308號建物後方之無門牌鐵皮屋坐落
    之花蓮市○○段452之1地號土地為被告甲○○、乙○○所分
    別共有，被告甲○○、乙○○平時並未居住使用該無門牌鐵
    皮屋。
  (四)花蓮市○○路308號、306號及308號後方無門牌之鐵皮屋建
    物於95年7月12日16時32分許發生火災，經燃燒後火勢被撲
    滅，花蓮市○○路308號後方之無門牌鐵皮建物、中華路306
    號及308號後方建築物均已燒燬，僅接近中華路之水泥RC建
    築物受煙燻波及。
  (五)本件起火點為無門牌號碼鐵皮屋之東南角位置。
二、本件爭點限縮為：
    被告4人就本件火災事故之發生有無過失，而應連帶負侵權
    行為損害賠償責任？
、本院之判斷：
一、按主張法律關係存在之當事人，就該法律關係發生所須具備
    之特別要件，應負舉證之責任，而侵權行為損害賠償請求權
    之存在，除須有損害之發生及行為人有故意、過失之事實外
    ，並以二者之間有相當因果關係為成立要件，故侵權行為損
    害賠償之訴訟，主張侵權行為之人須先就上述要件為相當之
    證明，始能謂其請求權存在，此為我國審判實務上對於侵權
    行為舉證責任分配法則之一向通見（最高法院58年台上字第
    1421號判例可資參照）。而所謂相當因果關係，係以行為人
    之行為所造成的客觀存在事實，為觀察的基礎，綜合行為當
    時所存在之一切事實，為客觀事後之審查，認在一般情形下
    ，有此環境，有此行為之同一條件，均可發生同一之結果者
    ，則該條件即為發生結果之相當條件，行為與結果即有相當
    因果關係。反之，若在一般情形下，有此同一條件存在，而
    依客觀事後審查，認為不必皆發生此結果者，則該條件與結
    果並不相當，其行為與結果間即無相當因果關係。本件原告
    主張被告甲○○、乙○○就系爭無門牌鐵皮屋之使用及安全
    未善盡其管理者之注意義務，及被告丙○○、丁○○於系爭
    308號房屋與木構鐵皮屋頂倉庫間任意堆放燃燒熱水用之木
    材、熱水器、廢機油、輪胎等易燃物品，致發生本件火災等
    情，為被告所否認，揆諸前開說明，原告自應就其主張前開
    侵權事實及被告4人之不法行為與火災之發生間有因果關係
    存在之事實，負舉證責任。經查：
  (一)被告甲○○、乙○○部分：
    查花蓮縣消防局就本件火災，綜合現場各項事證調查結果，
    研判起火原因為：「1.經現場實地勘查，該無門牌建物為空
    屋（即系爭無門牌鐵皮屋），一般為中華路308號丙○○家
    人停車使用，故平時並無敬神祭祖之香爐或神等設備，且無
    門牌建物並無人員居住，故排除敬神祭祖過程造成火災之可
    能。2.經現場實地勘查，該無門牌建物為空屋，現場並無人
    員居住之跡象，且蒐證過程亦無發現任何烹飪工具，故排除
    烹飪過程造成火災之可能。3.根據現場會勘蒐證，現場並無
    發現任何電器設備，故排除電器設備故障引起火災之可能。
    4.根據火災概要(9)之證物送驗結果，地面特殊大理石變色與
    龜裂乃含芳香族溶劑造成，非一般汽車之潤滑油或汽油，且
    燃燒後之狀況說明（22）中闡述：『現場有部車停放於地板
    嚴重龜裂與變色區域之附近，檢查其汽車油箱底部，並無明
    顯破裂現象』。經現場勘查與詢問丙○○家人，無門牌空屋
    內部並無擺放類似溶劑之助燃物，故不排除人為以助燃劑縱
    火之可能。... 七、結論：火災現場位於花蓮市○○路306
    號、308號及308後方無門牌建築物之火災事件，依據現場勘
    查、起火處燃燒狀況、出動觀察紀錄、關係人陳述，研判以
    起火原因以人為縱火之可能機率較高。」，此有花蓮縣消防
    局火災原因調查報告書附卷可參。是本件火災起火原因應為
    外人進入被告甲○○、乙○○所有系爭無門牌鐵皮屋縱火，
    堪以認定。又本件火災既係因外人進入縱火所致，被告甲○○、乙○○並無從預料其發生，自無法預防或採取相關措施
    以避免火災之發生，且被告甲○○、乙○○當時亦未處於現
    場而有可歸責之事由（例如：可撲滅而不撲滅火勢或其他有
    構成不作為之侵權行為），致引起本件火災之情形，自難認
    被告甲○○、乙○○就本件火災之發生有何過失可言。此外
    ，原告復未能舉證證明被告甲○○、乙○○對於系爭無門牌
    鐵皮屋有何使用及安全管理上注意之欠缺，導致本件火災發
    生，則原告請求被告甲○○、乙○○負侵權行為損害賠償責
    任，即屬無據。
  (二)被告丙○○、丁○○部分：
    查被告丙○○就其停放汽車於系爭無門牌鐵皮屋乙情不爭執
    ，且其於刑事案件警詢中固稱：「（問：無門牌鐵皮屋有無
    堆放你們所使用之木材？）鐵皮屋內沒有，我們所使用的木
    材是堆放在無門牌建物外側巷道與我家倉庫防火巷側之鐵門
    前。」等語，此有本院依職權調閱臺灣花蓮地方法院檢察署
    96年度偵字第2711號偵查卷宗所附警詢筆錄可稽。然查，本
    件火災既如上述係因人為縱火所致，縱使被告丙○○在系爭
    無門牌鐵皮屋停放汽車及於倉庫外堆置木材，惟在一般情形
    下，有此環境，有此行為之同一條件，因汽車、木材無法自
    燃，如無其他外來火源之介入，當不致發生火災之結果；再
    者，依前揭花蓮縣消防局火災原因調查報告書記載，汽車油
    箱底部，並無明顯破裂現象，亦足認本件火災並非因汽油滲
    漏所導致，揆諸首揭相當因果關係之說明，被告丙○○停放
    汽車或堆置木材之行為與本件火災之發生，並無相當因果關
    係，應堪認定。原告主張被告丙○○停放汽車或木材堆置行
    為，與發生火災致原告受有損害有因果關係乙節，即非可採
    。至原告另主張被告丙○○、丁○○堆置熱水器、廢機油、
    輪胎等易燃物品等語，為被告所否認，且原告亦未舉證以實
    其說，是原告此部份主張，亦非可採。
二、綜上所述，原告未能舉證證明被告4人有何故意或過失之不
    法行為，且被告4人之行為與火災之發生間，亦無相當因果
    關係，依首開說明，被告4人自不負侵權行為損害賠償責任
    。從而，原告本於侵權行為之法律關係，請求被告4人連帶
    賠償原告因本件火災所受之損害，為無理由，應予駁回。又
    原告之訴既經駁回，其假執行之聲請亦失所附麗，應併予駁
    回之。
三、至原告主張花蓮縣消防局就本件起火原因之分析，純屬鑑定
    人臆測推論之意見，並無確切之依據，非基於確定之客觀事
    實及證據資料所為之鑑定結果，且起火過程中，被告丙○○
    堆置於系爭308號房屋後方之木材或輪胎等物品是否係可能
    導致本件火災起火之原因，亦未見該局調查報告就此詳為論
    述，故有重行鑑定之必要等語，然查，被告丙○○堆置木材
    行為與本件火災發生間，無相當因果關係乙節，俱如前述，
    且花蓮縣消防局火災原因調查報告書業已依據現場勘查、現
    場燃燒狀況、出動觀察紀錄及關係人陳述，說明火流方向及
    起火處位置，並依據現場實地勘查及採集之跡證，一一排除
    現場建物、地上物、屋內物品、設備引起火災之可能，並研
    判有人為以助燃劑縱火之可能，是花蓮縣消防局所認定之起
    火原因應可信實，本院認無委託他機構另行鑑定之必要。另
    本件判決之基礎已臻明確，兩造其餘攻擊防禦方法及證據調
    查，均無礙本件判決結果，爰不予逐一審酌論述，併此敘明
    。
肆、訴訟費用負擔之依據：依民事訴訟法第78條。
中    華    民    國    97    年    11    月    24    日
                        台灣花蓮地方法院民事庭
                            法      官  陳燁真
上列為正本係照原本作成。
如不服本判決，應於送達後20日內，向本院提出上訴狀並表明上
訴理由，如於本判決宣示後送達前提起上訴者，應於判決送達後
20日內補提上訴理由書(須附繕本)。
中    華    民    國    97    年    11    月    24    日
                            法院書記官  王心怡


司法院資訊處製作；財團法人民間司法改革基金會備份。
